【裁判字號】    96,建,89
【裁判日期】    970115
【裁判案由】    給付工程款
【裁判全文】
臺灣板橋地方法院民事判決                96年度建字第89號
原      告  祥源營造股份有限公司
法定代理人  甲○○
訴訟代理人  商桓朧律師
            楊政評律師
被      告  台北縣政府
法定代理人  乙○○
訴訟代理人  沈明欣律師
上列當事人間給付工程款等事件，經本院於民國96年12月25日言
詞辯論終結，判決如下：
    主  文
原告之訴及假執行之聲請均駁回。
訴訟費用由原告負擔。
    事實及理由
壹、原告主張：
一、緣被告前為辦理「納莉颱風汐止北港溪（林肯大郡第四籃球
    場處）災修工程，（第九標）修正後」，以總價款新台幣（
    下同）1710萬元將系爭工程交由原告施工，原告施作內容為
    完成堤防石籠護岸、加勁擋土牆等土地上定著物，兩造於民
    國91年7 月22日簽訂工程契約，系爭工程於91年6 月4 日開
    工，92年3 月28日竣工，94年4 月1 日驗收合格。本件原告
    依約負有不動產之製造興建及材料機具之供給義務，系爭工
    程契約應屬具有承攬與買賣混合契約性質之不動產之製造物
    供給契約。
二、系爭工程於91年6 月4 日開工，原預定91年11月20日竣工，
    惟工程期間因適逢雨季等天災不可抗力或不可歸責於原告之
    事由，致影響工程進度105 日曆天，已經原告依約向被告申
    請展延工期，惟被告最終僅准予展延24日曆天，顯不合理，
    具體說明如下：
(一)、系爭工程於91年6 月4 日開工後，因受施工便道土地所有人
    之阻撓無法進場，進行協調後以高價承租其土地，嗣於91年
    7 月10日始取得施工便道使用權。原告就上開不可歸責之因
    素，已依約向被告申請展延工期17日曆天，並獲監造單位新
    世紀技術顧問股份有限公司審核同意。
(二)、系爭工程施工期間，於91年9 月2 日發生辛樂克颱風侵台，
    致91年9 月3 日起至7 日期間因颱風因素無法施工，原告就
    上開無法施工期間，已依約向被告申請展延工期5 日曆天，
    並獲監造單位新世紀技術顧問股份有限公司審核同意。
(三)、系爭工程之回包式加勁擋土牆等工作項目，被告原設計以現
    場開挖土石回填，因設計不當未精確計算現場土方數量，致
    現場土方不足無法施作，且施作上開工作項目之土方條件又
    侷限於需含水量低之礫土，故原告自91年11月4 日即因土方
    短缺，僅得暫時停工。被告迄至91年12月14日始提供適用之
    土方進土，並於91年12月17日至92年1 月1 日才陸續分批運
    抵工地，進土完成後又需4 個日曆天於工地內進行運土作業
    得施作上開工作項目，原告就上開不可歸責之因素，理應展
    延工期62日曆天。
(四)、原告就上開外界土方，經搬運至施工位置後又適逢雨季，即
    分別於92年2 月11日至19日、92年3 月4 日至11日，因土地
    含水量過高無法施作，須翻曬至乾燥後方符施工規範。就上
    開因天候之不可抗力因素，應得展延工期21日曆天。
(五)、以上天災等不可抗力或不可歸責於原告之事由，影響施工進
    度計105 日曆天，惟被告最終僅准予展延24日曆天，顯不合
    理。
三、系爭工程於91年6 月4 日開工，至92年3 月28日全部竣工，
    經結算後之總工程款為16,587,549元；雖系爭工程有逾越契
    約竣工日128 個日曆天情事，惟因其中105 個日曆天係因上
    述不可歸責於原告之事由所致，故原告就系爭工程實僅逾期
    23個日曆天，被告以原告逾期104 日曆天為由，扣除逾期罰
    款金額計342 萬元，實有違誤。
四、系爭契約具有承攬與買賣混合契約性質之不動產製造物供給
    契約，故此類不動產買賣承攬之價金或報酬請求權，應無二
    年短期消滅時效期間規定之適用。且被告就本件履約爭議，
    前於96年3 月13日請求原告同意仲裁，性質上係向被告為「
    請求」之表示，依民法第129 條第1 項第1 款規定，自發生
    時效中斷之效力，原告於上開六個月內提起本件訴訟，依民
    法第130 條反面解釋，自未逾民法第127 條第7 款所定之時
    效期間。
五、依系爭契約第17條第1 項但書約定：「未完成履約之部分不
    影響其他已完成部分之使用者，得按未完成履約部分之本契
    約價金，每日依其千分之一計算逾期違約金。」。原告就系
    爭工程僅「回包式加勁擋土牆」工作項目有逾期完工之情事
    ，其餘工作項目皆如期完工，並已供實際使用，上開「回包
    式加勁擋土牆」工作項目之契約價金僅3,261,396 元，原告
    就上開工作項目縱使有逾期23日曆天之情事，依系爭契約第
    17條第1 項但書等約定，被告僅得就未付之工程款抵扣75,0
    12元 (計算式：0000000 元x23 日曆天x1/1 000=75012元)
    。被告按原契約價金1 千7 百萬元計算逾期違約金，將系爭
    工程上開不可預料之工程風險，悉數歸原告負責承擔，實有
    過高之情事。
六、又系爭契約係約定依原告實際完完成履約數量給付報酬，於
    系爭契約工程估價單中漏列土方回填費用，惟本件原告於施
    工中確有施作土方回填數量合計10,006立方公尺，每立方公
    尺合理填方單價以80元計算，被告應給付土方回填費用800,
    480 元。
七、聲明：
(一)、被告應給付原告342 萬元及自起訴狀繕本送達之翌日起至清
    償日止，按週年利率百分之五計算之利息。
(二)、訴訟費用由被告負擔。
(三)、原告願供擔保請准宣告假執行。
貳、被告辯稱：
一、依系爭工程契約第9 條第1 項第1 款約定，足見系爭工程施
    工便道原告負有自行訂定位置並儘速取得後按照預定施工進
    度進行之義務，原告因施作前遭遇施工便道土地所有權人之
    阻撓所致無法施工之期間，應無法請求被告展延。
二、依一般工程慣例，承包商於開工後會立即進行收方測量，將
    原有地貌高程、座標測量繪製成收方圖說並與設計圖說相比
    對。假若系爭工程真有因設計數量估算錯誤，原告應依收方
    測量資料儘速向被告要求追加土方，而非事後僅以土方流失
    造成數量短少一語帶過。故原告於累計工期達141 天之後始
    方告知被告土方不足，並要求增加土方數量，難謂無可歸責
    之事由。再者，系爭工程擋土牆回填土方不足之原因，係因
    原告將現有土方挪用以施作河道之車輛通行及石籠施工便道
    ，導致土壤流失所致，此顯係可歸責於原告之事由，自無許
    原告申請展延工期之理。退萬步言之，縱認系爭工程確有檔
    土牆回填土方不足之問題，原告於等待土方進場時間亦可先
    行施作其他工程項目，當無免計或展延工期之理。據此，被
    告就原告上開申請僅准展延自外地土方進場期間即91年12月
    18日（起訴狀誤載為91年11月18日）至92年1 月1 日計15天
    、搬運土方92年1 月2 日至1 月5 日計4 天，總計19天，應
    屬合理。
三、依系爭合約第7 條第4 項第2 款約定，雨天原則上不得作為
    展延履約之原因，除非係因颱風所致並經原告宣告停止上班
    者，始得申請展延，是原告原告主張92年2 月11日至19日、
    92年3 月4 日至11日共21日，因將外借土方搬運至施工位置
    後開始施作時適逢雨季，土方必須翻晒至乾燥程度始符施工
    規範，申請展延21天部分云云，與契約約定不符。再者，依
    系爭合約第17條第5 項第2 款得以下雨展延履約期限者，係
    指『豪雨』，而上開期間雨季實際上未達豪雨程度。
四、系爭工程係屬承攬契約，應有民法第127 條2 年短期時效之
    適用。再者，系爭工程係94年4 月1 日驗收合格，原告給付
    報酬請求權自94年4 月2 日即開始進行，原告之請求權於起
    訴時即已罹於2 年之消滅時效。
五、系爭工程依契約約定，原告本應於開工之日起150 日曆天完
    成，詎料原告竟逾期104 日，其遲延情形顯屬嚴重；況，系
    爭工程屬防災之公共工程，與人民生命安全息息相關，今因
    可歸責於原告之事由導致逾期104 日，其違約情形實屬嚴重
    。再者，本件被告受限於系爭合約第17條第4 項之扣罰總額
    不得超過契約總價百分之20之限制，故實際上被告僅按原告
    逾期天數每日扣罰約工程總價之千分之二，而非千分之三，
    被告依系爭契約第17條第1 項本文約定，扣罰違約金342 萬
    ，並無過高之情形，鈞院毋須酌減之。
六、依照原告提出之系爭工程結算驗收證明書，可知系爭工程竣
    工後，兩造係依據各項目作驗收及最終數量結算，當時原告
    均未提及有超作土方回填部分之工作，而為保留該部分請求
    之意思，故原告既已在該驗收證明書上用印確認該結算數量
    及金額，自不容原告事後再為不同之主張。再依系爭合約第
    三條附件第四項之約定：『本契約實際施作或供應之項目、
    數量總計金額逾預算金額時，應辦理契約變更，據以給付逾
    越該額度之契約價金。』，本件依工程結算驗收證明書所載
    如不扣除逾期違約金342 萬元部分，原告實際施作工作之總
    價為1658餘萬元，如再加計原告現主張土方回填費用80餘萬
    元，顯已逾系爭工程之預算金額1710萬元，則依上開契約附
    件之約定，原告應辦理契約變更手續，然原告並未提出其曾
    向被告辦理契約變更之任何證明文件，則原告起訴請求被告
    再增加給付土方回填費用80餘萬元，自無理由。
七、聲明：原告之訴駁回，如受不利之判決，願供擔保免為假執
    行。
參、兩造不爭執之事實：
一、兩造於91年7 月22日簽訂工程契約，約定工程款為1,710 萬
    元。
二、上開工程契約約定，原告應於開工日起算150 日內，完成系
    爭工程。
三、原告就系爭工程於91年6 月24日開工，實際完工日期為92年
    3 月28日，工期合計278日。
四、被告同意原告展延工作日數24天；其中因颱風因素展期5 日
    ，另因土方進場時間因素展期19日。
五、原告確實有逾期完工23日。
肆、兩造之爭點及本院之判斷：
一、本件兩造有爭執點厥為：被告是否得以原告遲延完工104 日
    為由，主張原告應負違約金342 萬元？系爭違約金是否約定
    過高？又原告請求給付工程款之請求權，是否已罹於時效消
    滅？茲逐點析述如下。
二、關於被告是否得以原告遲延完工104 日為由，主張原告應負
    違約金342 萬元部份：
(一)、原告主張系爭工程開工後，因施工便道土地所有人之阻撓無
    法進場，進行協調後以高價承租其土地，致延遲17日始取得
    施工便道，應可請求展延完工日期17日云云。經查，依系爭
    工程契約第9 條第1 項第1 款約定之內容，系爭工程施工便
    道原告負有自行訂定位置並儘速取得後按照預定施工進度進
    行之義務，原告施作前遭遇施工便道土地所有權人之阻撓，
    應屬原告於施工前應設法解決之事由，亦即取得施工便道之
    風險應由原告承擔，若因此受到阻礙，應不得請求被告展延
    完工期間。故原告主張因上開原因無法施工，請求被告展延
    完工日期17日云云，即屬無據。
(二)、原告主張系爭工程之回包式加勁擋土牆等工作項目，因被告
    設計不當未精確計算現場土方數量，致現場土方不足無法施
    作，且施作上開工作項目之土方條件又侷限於需含水量低之
    礫土，故原告自91年11月4 日即因土方短缺，僅得暫時停工
    。被告迄至91年12月14日始提供適用之土方進土，並於91年
    12月17日至92年1 月1 日才陸續分批運抵工地，進土完成後
    又需4 個日曆天於工地內進行運土作業得施作上開工作項目
    ，原告就上開不可歸責之因素，理應展延工期62日曆天云云
    ；被告則僅同意原告上開申請展延自外地土方進場期間即91
    年11月18日至92年1 月1 日計15天、搬運土方期間92年1 月
    2 日至1 月5 日計4 天，總計展延19天之工期。
１、經查，被告自認系爭工程因檔土牆回填土方不足，故自外地
    土方進場期間即91年12月18日（答辯狀誤載為91年11月18日
    ）至92年1 月1 日計15天、搬運土方期間為92年1 月2 日至
    1 月5 日計4 天，上開總計19天工期應予扣除等語。足信系
    爭工程因土方進場及搬運土方之原因，自91年12月18日起至
    92年1 月1 日、以及自92年1 月2 日起至同年月5 日間，共
    計19天期間均無法施工，上開無法施工期間，並經被告同意
    扣除19日日曆天，此一事實，足堪認定。
２、原告雖主張自91年11月4 日起，即因土方不足致無法施作檔
    土牆部份云云。惟查，系爭工程約定原告承作之工程內容，
    包括原告應完成災修工程處堤防石籠護岸，以及加勁檔土牆
    等土地上定著物部份，此有兩造所簽定之契約書1 份在卷可
    稽，且為兩造所不爭執，據此，原告縱使因系爭加勁檔土牆
    土方不足無法施作加勁檔土牆部份工程，然是否因此即需延
    宕全部工程內容，即屬可疑；亦即系爭工程除加勁檔土牆部
    份外，尚有堤防石籠護岸部份，則原告縱使因加勁檔土牆土
    方不足無法施作，然就其餘堤防石籠護岸工程部份，如何受
    前開土方不足之影響，亦無法施工，則未見原告說明；倘若
    堤防石籠護岸工程不受前開土方不足之影響，則原告既可繼
    續進行系爭工程，即不應請求扣除工程期間，此理甚明。經
    查，原告就系爭工程因加勁檔土牆部份土方不足至全部工程
    無法進行需暫時停工之事實，並未舉出任何證據以實其說，
    本院自無從調查其主張事實為真正，應認原告主張自91年11
    月4 日起至同年12月17日止，期間共計43日，應得請求被告
    扣除遲延完工日數云云，尚屬無據。
３、綜上，系爭工程因檔土牆回填土方不足之原因而無法施工，
    期間自91年12月18日起至92年1 月1 日、以及自92年1 月2
    日起至同年月5 日間，原告應得請求被告扣除遲延19日之工
    作日。
(三)、原告又主張上述檔土牆處土方，經搬運至施工位置後因適逢
    雨季，分別自92年2 月11日起至19日、自92年3 月4 日起至
    同年月11日，因土地含水量過高無法施作，就上開雨季因素
    ，應得展延工期21日曆天云云。惟查，依系爭合約第7 條第
    4 項第2 款約定，雨天原則上不得作為展延履約之原因，除
    非係因颱風所致並經原告宣告停止上班者，始得申請展延，
    是原告主張自92年2 月11日至19日、自92年3 月4 日起至同
    年月11日期間共計21日，因將外借土方搬運至施工位置後開
    始施作時適逢雨季無法施工，申請展延21天部分云云，與契
    約約定顯然不符。再者，依系爭合約第17條第5 項第2 款得
    以天然災害因素展延履約期限者，係指豪雨或惡劣天候等，
    而原告主張上開期間天候雖有下雨，惟是否達契約第17條第
    5 項第2 款所指之豪雨或惡劣天候等天然災害程度，誠屬可
    疑，而原告就此部份，並未舉出證據以實其說，本院自無從
    信其主張為真實。據此，原告主張92年2 月11日至19日、92
    年3 月4 日至同年月11日共21日，因下雨因素無法施工，因
    扣除施工期間云云，尚屬無據，無從准許。
(四)、綜合上述，本件原告實際遲延完工日期逾越契約約定完工日
    期共計128 天（即278 天－150 天＝128 天），被告同意展
    延工作日期24天，其餘104 天則屬原告遲延完工之日期，此
    一事實，堪予認定。
(五)、查系爭工程契約第17條第1 項約定：「逾期懲罰性違約金，
    以日為單位，乙方如未依照本契約規定期限完工，應按逾期
    日數，每日依本契約價金總額千分之三計算逾期懲罰性違約
    金」，又同條第4 項約定：「逾期懲罰性違約金之總額，以
    本契約價金總額之百分之二十為上限」，此有系爭契約書影
    本1 份為證。原告遲延完工104 天，而系爭契約總金額為1,
    710 萬元，則原告應給付被告懲罰性違約金5,335,200 元（
    00000000×3 ÷1000×104 ＝0000000） ，顯已逾本契約價
    金總額百分之二十即34,200,000元，依上開約定，原告應賠
    償被告之懲罰性違約金應為34,200,000元。
(六)、原告雖主張其未完成履約之部分不影響其他已完成部分之使
    用者，應按未完成履約部分之本契約價金，每日依其千分之
    一計算逾期違約金。然原告就其未完成履約之部分，如何不
    影響其他部份，未舉證以實其說，自無從採信其上開主張。
    按約定之違約金過高者，法院得減至相當之數額，民法第
    252 條定有明文。至於是否相當，即需依一般客觀之事實，
    社會經濟狀況及當事人受損害之情形，以為斟酌之標準。本
    院審酌系爭工程係屬公共工程，影響社會大眾生命安全甚大
    ，而本件違約金之計算因受系爭合約第17條第4 項之扣罰總
    額不得超過契約總價百分之20之限制，故實際上被告僅按原
    告逾期天數每日扣罰約工程總價之千分之二，而非千分之三
    ，故認被告主張扣罰原告342 萬元之違約金，並無過高之情
    形，自毋須酌減之。
(七)、原告復主張施工中有施作土方回填數量合計10,006立方公尺
    ，每立方公尺單價以80元計算，被告應給付土方回填費用80
    0,480 元云云。惟查，依照卷附系爭工程結算驗收證明書，
    可知系爭工程竣工後，兩造係依據各項目作驗收及最終數量
    結算，當時原告均未提及有超作土方回填部分之工作，而為
    保留該部分請求之意思，故原告既已在該驗收證明書上用印
    確認該結算數量及金額，自不容原告事後再為不同之主張。
    再查，依系爭合約第3 條附件第4 項之約定：「本契約實際
    施作或供應之項目、數量總計金額逾預算金額時，應辦理契
    約變更，據以給付逾越該額度之契約價金。」，查本件依工
    程結算驗收證明書所載原告實際施作工作之總價為16,587,
    549 元，如再加計原告現主張土方回填費用800,480 元，顯
    已逾系爭工程之預算金額1710萬元，則依上開契約附件之約
    定，原告應辦理契約變更手續，然原告並未提出其曾向被告
    辦理契約變更之任何證明文件，則原告起訴請求被告再增加
    給付土方回填費用800,480元，自無理由。
伍、從而，原告請求被告給付系爭工程尾款34,200,000元，即屬
    無據，不應准許。原告受敗訴判決，其假執行之聲請即失所
    依據，應併予駁回。
陸、本件判決事證基礎已臻明確，兩造其餘有關請求權時效消滅
    抗辯之其他攻擊防禦方法及未經援用之證據，經核已與判決
    結果並不影響，爰不再一一論述，併予指明
    即屬有理。
柒、結論：本件原告之訴為無理由，依民事訴訟法第78條判決如
    主文。
中    華    民    國    97    年    1     月    15    日
                  民事第三庭    法  官  邱育佩
以上正本係照原本作成
如對本判決上訴，須於判決送達後20日內向本院提出上訴狀
中    華    民    國    97    年    1     月    15    日
                                書記官  王苑琦


司法院資訊處製作；財團法人民間司法改革基金會備份。
